【裁判字號】    99,聲,128
【裁判日期】    990127
【裁判案由】    聲明異議
【裁判全文】
臺灣高等法院臺中分院刑事裁定           99年度聲字第128號
聲明異議人
即  受刑人  甲○○
                    現於臺灣台南監獄執行中
上列聲明異議人因強盜等案件，前經本院九十年度上訴字第一七
四八號刑事判決判處刑後強制工作三年，聲明異議人以受刑人之
身分，聲請臺灣彰化地方法院檢察署檢察官向法院聲請裁定免除
強制工作，不服臺灣彰化地方法院檢察署檢察官以該署彰檢文執
丁九八執聲他一七一六字第五一○五七號函駁回其聲請之執行指
揮，向本院聲明異議，本院裁定如下：
    主  文
異議駁回。
    理  由
一、本件聲明異議人即受刑人甲○○（以下簡稱為聲明異議人）
    之聲明異議意旨略以：伊因強盜等案件，依據臺灣彰化地方
    法院檢察署檢察官九十七年執減更丁字第五一九號執行指揮
    書，應執行有期徒刑十八年一月，刑後強制工作三年。惟修
    正後刑法第九十九條已規定「保安處分自應執行之日起逾三
    年未開始或繼續執行者，非經法院認為原宣告保安處分之原
    因仍繼續存在時，不得許可執行；逾七年未開始或繼續執行
    者，不得執行」。修正後刑法第九十條第一項既規定：「有
    犯罪之習慣或因遊蕩或懶惰成習而犯罪者，於刑之執行前，
    令入勞動場所，強制工作」，意謂聲明異議人在執行上開有
    期徒刑之前，即應先執行強制工作。茲聲明異議人自九十一
    年四月十一日開始執行有期徒刑，迄今已達七年九月以上，
    依據上開法條規定及其修正理由，依法即應免除聲明異議人
    刑後強制工作之執行。詎聲明異議人聲請檢察官向法院聲請
    裁定免除強制工作，卻遭檢察官駁回，爰對檢察官之執行指
    揮聲明異議等語。
二、惟查，本件聲明異議人係因強盜等案件，前經本院九十年度
    上訴字第一七四八號刑事判決認其有犯罪之習慣，乃依據修
    正前刑法第九十條第一項之規定，宣告刑後強制工作三年確
    定，此情有本院上開刑事確定判決書在卷可稽。雖此後於九
    十五年七月一日修正施行之刑法第九十條第一項，已將「刑
    後強制工作」改為「刑前強制工作」，但上開刑法之修正對
    本院上開刑事確定判決之效力不生影響。又同經修正之刑法
    第九十九條既係規定「保安處分自【應執行之日起】逾三年
    未開始或繼續執行者，非經法院認為原宣告保安處分之原因
    仍繼續存在時，不得許可執行；逾七年未開始或繼續執行者
    ，不得執行」；而依據本院上開刑事確定判決，聲明異議人
    係應在其被宣告之有期徒刑執行完畢後，才要執行強制工作
    ；另本件聲明異議人目前仍在執行有期徒刑，迄未開始執行
    強制工作，此情亦為聲明異議人所不爭議；則臺灣彰化地方
    法院檢察署檢察官未同意向法院聲請裁定免除強制工作，其
    執行指揮自無不當。本件聲明異議人以上開情詞對檢察官之
    執行指揮聲明異議，核無理由，應予駁回。
三、又因上開刑法之修正，就「數罪併罰案件經最後判決事實審
    法院合併裁定定其應執行刑及刑後強制工作，如受刑人悛悔
    有據，認應免除其刑後強制工作時，應由何地檢察署依何法
    律規定聲請免除刑後強制工作」之問題，依據臺灣高等法院
    檢察署九十六年三月十三日法檢字第０９６０８００７８９
    號函示之座談會意見，其中法務部之審查意見，係認：按九
    十五年十二月六日司法院釋字第六二○號解釋理由書略以：
    「任何法規皆非永久不能改變，立法者為因應時代變遷與當
    前社會環境之需求，而為法律之制定、修正或廢止，難免影
    響人民既存之有利法律地位。對於人民既存之有利法律地位
    ，立法者審酌法律制定、修正或廢止之目的，原則上固有決
    定是否予以維持以及如何維持之形成空間。惟如根據信賴保
    護原則有特別保護之必要者，立法者即有義務另定特別規定
    ，以限制新法於生效後之適用範圍，例如明定過渡條款，於
    新法生效施行後，適度排除或延緩新法對之適用（本院釋字
    第五七七號解釋理由書參照），或採取其他合理之補救措施
    ，如以法律明定新、舊法律應分段適用於同一構成要件事實
    等（八十五年十二月二十七日修正公布之勞動基準法增訂第
    八十四條之二規定參照），惟其內容仍應符合比例原則與平
    等原則。」、「新法規範之法律關係如跨越新、舊法施行時
    期，當特定法條之所有構成要件事實於新法生效施行後始完
    全實現時，則無待法律另為明文規定，本即應適用法條構成
    要件與生活事實合致時有效之新法，根據新法定其法律效果
    。是除非立法者另設『法律有溯及適用之特別規定』，使新
    法自公布生效日起向公布生效前擴張其效力；或設『限制新
    法於生效後適用範圍之特別規定』，使新法自公布生效日起
    向公布生效後限制其效力，否則適用法律之司法機關，有遵
    守立法者所定之時間效力範圍之義務，尚不得逕行將法律溯
    及適用或以分段適用或自訂過渡條款等方式，限制現行有效
    法律之適用範圍。至立法者如應設而未設『限制新法於生效
    後適用範圍之特別規定』，即過渡條款，以適度排除新法於
    生效後之適用，或採取其他合理之補救措施，而顯然構成法
    律之漏洞者，基於憲法上信賴保護、比例原則或平等原則之
    要求，司法機關於法律容許漏洞補充之範圍內，即應考量如
    何補充合理之過渡條款，惟亦須符合以漏洞補充合理過渡條
    款之法理。」等語。按新刑法第九十條第一項將刑後強制工
    作修正為刑前強制工作之同時，第九十八條第二項配合修正
    為「刑前強制工作處分執行完畢或一部執行而免除後，得免
    其刑之執行」，而九十五年六月十四日總統公布之刑事訴訟
    法第四百八十一條亦配合修正為上開免其刑之執行，由檢察
    官聲請該案犯罪事實最後裁判之法院裁定之。則本案受刑人
    係依舊刑法第九十條第一項判決刑後強制工作確定，並依舊
    法規定先執行有期徒刑，其本得依舊刑法第九十八條及舊刑
    事訴訟法第四百八十一條之規定．於刑之執行完畢或赦免後
    ，認為無執行之必要者，由檢察官聲請法院裁定免其處分之
    執行。惟刑事訴訟法第四百八十一條修正施行後，該條規定
    所指之刑法第九十條第一項、第二項已無刑後強制工作規定
    ，即無從據以聲請免除刑後強制工作，顯然影響受刑人既存
    之有利法律地位。按立法者本應設而未設「限制新法於生效
    後適用範圍之特別規定」，即過渡條款，以適度排除新法於
    生效後之適用，或採取其他合法之補救措施，顯然構成法律
    之漏洞。揆諸上開司法院釋字第六二○號解釋理由書所載意
    旨，基於保障人民基本權，並符合憲法上信賴保護原則、比
    例原則及平等原則之要求，於法律容許漏洞補充之範圍內，
    為保護受刑人對舊法之信賴，使其在原徒刑執行期間之正當
    表現獲得應有之法律評價，應認檢察官仍得依新刑事訴訟法
    第四百八十一條之規定，向該案犯罪事實最後裁判之法院提
    出免除刑後強制工作之聲請。以上法律上之見解可供參考，
    併此敘明。
四、據上論斷，應依刑事訴訟法第二百二十條，裁定如主文。
中    華    民    國    99    年    1    月    27    日
            刑事第三庭   審判長法  官   王  增  瑜
                               法  官   梁  堯  銘
                               法  官   廖  柏  基
以上正本證明與原本無異。
如不服本裁定，應於收受送達後五日內向本院提出抗告書狀(須附繕本)。
                               書記官   曾  煜  智
中    華    民    國    99    年    1    月    27    日


司法院資訊處製作；財團法人民間司法改革基金會備份。
